臺灣臺北地方法院民事判決　　　　　　 94年度重訴字第835號
原　　　告　德寶營造股份有限公司
法定代理人　甲○○
訴訟代理人　丁○○
　　　　　　乙○○
被　　　告　台北市政府都市發展局
法定代理人　丙○○
訴訟代理人　詹文凱律師
上列當事人間返還不當得利事件，本院於民國九十四年七月二十
五日言詞辯論終結，判決如下：
    主  文
原告之訴及假執行之聲請均駁回。
訴訟費用由原告負擔。
    事實及理由
一、原告主張其承攬被告主辦之基隆河整治第二期專案國（住）
    宅建築工程，訂有工程合約。系爭工程於民國84年11月29日
    申報開工，依系爭合約第5條約定，工程定為940日曆天，原
    預計於88年4月8日完全竣工。施工期間因不可歸責於原告、
    依約應予展延工期之事由（如不可抗力、事變、設計變更等
    ），由被告調整完工期限至88年8月27日。原告提前98日、
    於年5月21日完工。被告訂期於88年6月21日辦理初驗，於
    88年7月9日將初驗缺失彙整紀錄送達原告，並指定原告應於
    88年7月20日前（即告知缺失後10天內）完成修繕，同時進
    行複驗。於88年7月20日複驗當日，被告認定系爭工程仍有
    六點共同性、計14項之瑕疵存在，故認定複驗不合格，原告
    終於88年8月6日通過被告之複驗，仍在被告所認定之總竣工
    期限，即88年8月27日期限之內。詎被告於88年9月29日給付
    末期工程款時，以原告未於被告指定之期限完成修繕工作，
    逾期17日為由，逕行扣款新台幣（下同）62,442,694元。經
    原告訴請返還，而由被告以所受損害主張抵銷，歷經一審、
    二審、三審乃至更一審（以下統稱「前案」），仍以酌減50
    ％方式結案，最終確定之理由不外被告因原告之修繕遲延而
    受有損失，雖無具體舉證，但客觀上仍難謂無損失云云，換
    言之，該案法院係認為被告受有實質損害，亦即被告得就其
    所蒙受之「實質損害」本於合約關係對原告未領之工程款主
    張抵銷。惟被告就本案實無任何損失之可言，前案法院係誤
    信被告之言，而概括認為被告受有損失，而基此事實本契約
    關係，被告有權扣款；惟被告若無實際上損失，則無異於無
    法律上原因受有該筆「逾期罰款」之收益，而使原告受有損
    害，原告苟能舉證證明之，自得本於民法第179條不當得利
    之法律關係請求被告返還該筆未領之工程款項，爰請求被告
    應給付原告31,221,347元，及自起訴狀繕本送達翌日起至清
    償日止，按年息5%計算之利息，並願供擔保請准宣告假執行
    等語。
二、被告辯稱：本件被告對原告之逾期罰款，乃是依據系爭工程
    合約第19條第3項之規定為之，並非無法律上之原因而受有
    利益，自非有不當得利之情形。又本件違約金爭議前經歷審
    法院判決，並已確定，原告於88年7月20日未通過第一次複
    驗，而必須在88年8月6日進行第二次複驗之情形，使被告需
    再次動員相關人力辦理複驗，其他公務計畫因此延後，其中
    確實受有損害。然法院衡量違約情形發生後，被告機關所受
    之損失，及一般客觀事實、社會經濟狀況等情，而認定違約
    金之約定過高，故依據民法第252條之規定，核減被告所得
    請求之違約金，並自原告，是「被告受有損害」之事實，已
    經判決確定，因此對於違約金之扣款工程款中扣抵，亦無所
    謂不當得利之情形等語。
三、按法院於確定判決理由中，就訴訟標的以外當事人主張之重
    要爭點，本於當事人辯論之結果，已為判斷時，除有顯然違
    背法令之情形，或當事人已提出新訴訟資料，足以推翻原判
    斷之情形外，應解為在同一當事人就與該重要爭點有關所提
    起之他訴訟，法院及當事人對該重要爭點之法律關係，皆不
    得任作相反之判斷或主張，以符民事訴訟上之誠信原則（最
    高法院73年台上字第4062號判決參照）。本件原告以不當得
    利作為請求權基礎，與前案請求給付工程款之請求權基礎固
    有不同，並非同一事件。然對於被告是否得以請求違約金、
    是否因為原告進行第二次複驗而受有實際損害等事實，前案
    各審皆已為判斷，並經判決確定，此有被告提出之台灣高等
    法院91年度重上更（一）字第157號判決、最高法院93年度
    台上字第2232號判決在卷可稽，是除有上述足以排除前案判
    決認定之結果，相同之重要爭點，既本於當事人辯論之結果
    ，法院自不應為相反之認定，以符訴訟法上之誠信原則。又
    按債權人本於確定判決而受金錢之支付者，該確定判決如未
    經其後之確定判決予以廢棄，縱令判決內容不當，在債務人
    對於原執行名義之確定判決提起再審之訴予以變更前，亦非
    無法律之原因而受利益，自無不當得利可言（最高法院69
    年台上字第1142號判例意旨參照）。是被告依據前揭確定判
    決自原告應得之工程款項中扣減違約金，實具有法律上原因
    ，非屬不當得利，是原告依不當得利之法律關係，請求被告
    返還其未領之工程款，即屬無據。
四、從而，原告依據民法第179條之規定，請求被告應給付31,
    221,347元，及自起訴狀繕本送達翌日起至清償日止，按年
    息5%計算之利息，為無理由，應予駁回。又原告之訴既經駁
    回，其假執行之聲請即失所附麗，應併予駁回。
五、因本案事證已臻明確，兩造其餘主張陳述及所提之證據，均
    毋庸再予審酌，附此敘明。
六、結論：原告之訴為無理由，依民事訴訟法第78條判決如主文
    。
中　　華　　民　　國　　94　　年　　8　　月　　8　　日
                  民事第六庭    法　官　郭美杏
以上正本係照原本作成
如對本判決上訴，須於判決送達後20日內向本院提出上訴狀
中　　華　　民　　國　　94　　年　　8 　　月　　9 　　日
                    　　　　　　書記官　潘惠梅
